【裁判字號】    96,上訴,4616
【裁判日期】    970108
【裁判案由】    傷害致死
【裁判全文】
臺灣高等法院刑事判決                96年度上訴字第4616號
上  訴  人  臺灣板橋地方法院檢察署檢察官
被      告  乙○○
選任辯護人  吳玲華律師
上列上訴人因被告傷害致死案件，不服臺灣板橋地方法院95年度
訴字第3790號，中華民國96年8月17日第一審判決（起訴案號：
臺灣板橋地方法院檢察署95年度偵字第16860號），提起上訴，
本院判決如下：
    主  文
原判決撤銷。
乙○○犯傷害致人於死罪，處有期徒刑柒年。減為有期徒刑年
陸月。
    事  實
一、乙○○擔任尊龍保全股份有限公司保全人員，派駐在臺北縣
    蘆洲市○○路與三民路口捷運系統梅花段工地，負責夜班19
    時至7時之安全維護工作，民國（下同）95年7月8日23時許
    許（起訴書誤為40分許，應予以更正），林宏煜於酒後擅自
    進入前開工地，與乙○○言語爭執，二人肢體拉扯，林宏煜
    以腳踹乙○○右腳膝蓋處（傷害部分，因死亡另為不起訴處
    分），而乙○○知工地之鋼筋鐵條質地堅硬，對持之毆打林
    宏煜之頭部或頸部，對林宏煜可能因此致身體被重擊致生死
    亡結果，客觀上有預見可能性，竟仍持鋼筋鐵條毆打林宏煜
    之頭、頸部等處，致使林宏煜左顳有鈍挫傷，表皮有3乘1.5
    公分出血痕，顳肌有出血。左顳小腦及腦幹有輕度硬腦膜下
    腔出血，雙額葉區有蜘蛛網膜下腔出血，局部腦迴溝旁有腦
    實質出血，腦實質水腫嚴重。左顳皮下有條狀挫傷痕。左臉
    頰、左眼角外上方有擦傷3乘1公分，皮下無出血。左頸側基
    部有橫側向條狀傷痕，10乘以1.5公分，其間有環節及寬度
    均為0.8公分（經與現場遺留鋼條證物比對相符合）。高頸
    位有出血之持有高位頸椎損傷。右背部有4.2乘1.2公分擦傷
    痕。右手肘腕外側及左前臂背側分別有3乘2及3乘1公分挫傷
    痕等傷勢，乙○○於95年7月8日23時26分，向台北縣政府警
    察局勤務中心報案，在犯罪未被有偵查犯罪職權之機關或公
    務員發覺前，於警方因其報案到場處理時在場，自承傷害行
    為，並接受裁判，警方並扣得鋼筋鐵條一支，林宏煜則於同
    日送新光吳火獅紀念醫院急救後，延至95年7月12日下午9時
    45 分許，因毆打受傷顱內出血與酒精中毒引起中樞神經衰
    竭死亡。
二、案經林宏煜之配偶甲○○訴由臺北縣政府警察局蘆洲分局報
    告臺灣板橋地方法院檢察署檢察官偵查起訴。
    理  由
一、證據能力部分：按被告以外之人於審判外之言詞或書面陳述
    ，除法律有規定者外，不得作為證據；又被告以外之人於審
    判外之陳述，雖不符合同法第159條之1至第159條之4之規定
    ，但經當事人於審判程序同意作為證據，法院審酌該言詞陳
    述或書面陳述作成時之情況，認為適當者，亦得為證據。當
    事人、代理人或辯護人於法院調查證據時，知有第159條第1
    項不得為證據之情形，而未於言詞辯論終結前聲明異議者，
    視為有前項之同意，刑事訴訟法第159條第1項及第159條之5
    分別定有明文。查本判決下列所引用之各該被告以外之人林
    朝生於審判外之陳述（包含書面陳述法務部法醫研究所95醫
    鑑字第1442號鑑定書），皆屬傳聞證據，惟被告雖知上開證
    據資料為傳聞證據，但於準備程序及審判期日中均表示無意
    見而不予爭執，且迄至言詞辯論終結前亦未再聲明異議，審
    酌上開證據資料製作時之情況，尚無違法不當及證明力明顯
    過低之瑕疵，亦認為以之作為證據應屬適當，故揆諸前開規
    定，爰逕依刑事訴訟法第159條之5規定，認前揭證據資料均
    例外有證據能力。
二、被告乙○○坦承與被害人林宏煜發生口角爭執，雙方拉扯鐵
    條，並搶下被害人所持鐵條揮向被害人等情，惟否認傷害罪
    嫌，辯稱略以：「當日被害人擅自闖進捷運工地，我跟他說
    工地很危險，勸他離開，拜託他離開，他就罵我三字經，罵
    得很難聽，還踢我膝蓋，我是因為被害人拿鐵條要打我，就
    把鐵條搶過來甩掉，甩到哪裡，我也不清楚，我當時是要自
    衛，不知道被害人是怎麼受傷的」云云。然查：
(一)、乙○○擔任尊龍保全股份有限公司保全人員，派駐在臺北縣
    蘆洲市○○路與三民路口捷運系統梅花段工地，負責夜班19
    時至7時之安全維護工作（原審卷第37頁附尊龍保全股份有
    限公司函），95年7月8日23時許（起訴書誤為40分許，應予
    以更正，見卷附臺北縣政府警察局勤務指揮中心受理各類案
    件紀錄單記載被告報案之時間為95年7月8日23時26分許），
    ），林宏煜於酒後擅自進入前開工地，與乙○○言語爭執，
    以腳踹乙○○右腳膝蓋處（傷害部分，診斷書見偵查卷第21
    頁，乙○○因死亡另為不起訴處分）等情，業據證人林朝生
    於警詢陳稱見到被告與被害人肢體互相拉扯在卷。
(二)、被害人林宏煜經法務部法醫研究所解剖鑑定結果，左顳有鈍
    挫傷，表皮有3乘1.5公分出血痕，顳肌有出血。左顳小腦及
    腦幹有輕度硬腦膜下腔出血，雙額葉區有蜘蛛網膜下腔出血
    ，局部腦迴溝旁有腦實質出血，腦實質水腫嚴重。左顳皮下
    有條狀挫傷痕。左臉頰、左眼角外上方有擦傷3乘1公分，皮
    下無出血。左頸側基部有橫側向條狀傷痕，10乘以1.5公分
    ，其間有環節及寬度均為0.8公分（經與現場遺留鋼條證物
    比對相符合）。高頸位有出血之持有高位頸椎損傷。右背部
    有4.2乘1.2公分擦傷痕。右手肘腕外側及左前臂背側分別有
    3乘2及3乘1公分挫傷痕等傷勢，研判死亡原因為：顱內出血
    、中樞神經衰竭。遭鋼條鈍擊軀體、頭部。酒醉（酒精中毒
    ）及互毆。死亡方式為他殺等情，有法務部法醫研究所（95
    ）醫鑑字第1442號鑑定書在卷可按。
(三)、被告雖辯解其身材與被害人相比，如何打傷被害人等詞，但
    查，被害人當時處於酒後狀態，且被告於95年7月10日在警
    詢時及同年7月15日偵查亦稱：「當時在拉扯中被害人有拿
    鋼筋要毆打我，我出於自衛才從他手中把鋼筋搶下來握在右
    手，在拉扯中我怕鐵條被對方搶走拿來打我，我就拿著搶下
    的鐵條亂揮，不讓他搶走，才可能不慎打到他的身體的某一
    個部位」等語，且依據前述鑑定書記載之傷勢，足見被告係
    持鋼筋鐵條打被害人，並非被告辯解之只一下甚明。
(四)、且證人林朝生在警詢稱：「當時我和被告在捷運工地外面聊
    天，有一名路人告訴我們捷運工地內有一名穿黑衣黑褲的人
    坐在工地裡，被告就請我騎機車載他到工地查看，我和被告
    到達現場時，我們一起進去查看，我看到林宏煜坐在工地內
    的地上，好像有飲酒，然後被告就走過去勸林宏煜離開林宏
    煜不聽勸導，並質問被告說我又沒有做什麼，為什麼不能坐
    在這裡，被告見林宏煜勸導不聽，就馬上報警，報警後林宏
    煜就起身走出去工地外，站在三民路上，邊走邊用台語罵被
    告幹你娘，我要讓你沒頭路，沒多久林宏煜又走進工地內罵
    被告，被告一直勸導林宏煜離開工地，最後雙方就開始互相
    拉扯」等語。並有被告報警之通聯紀錄、臺北縣政府警察局
    勤務指揮中心受理各類案件記錄單及扣案鋼筋鐵條一支足資
    佐證。而被害人林宏煜頭頸部、背部依據鑑定書所記載既發
    現有棒狀條狀工具痕跡（相驗卷第38頁、第40頁，解剖相片
    有清楚之頸部鋼筋鐵條傷痕），足見被告確有以鋼筋鐵條毆
    打林宏煜頭頸部、背部擊中而受有傷害。
(五)、按刑法第23條所稱正當防衛，須對現在不法侵害始得為之，
    侵害若已過去，即無實施正當防衛行為可言，至於彼此互毆
    ，又必以一方初無傷人行為，因排除對方不法侵害而加以還
    擊，始得以正當防衛論，若屬侵害發生後之報復行為，即非
    所謂正當防衛（30年上字第1040號判例）。被告於原審已經
    坦承與被害人拉扯，所陳之詞與證人林朝生所述肢體拉扯之
    詞相符，足見被告與被害人係互相拉扯肢體衝突，而非正當
    防衛，且被告既稱已自被害人手中搶下鐵條，則被害人之侵
    害自已過去，則被告再朝向被害人揮舞鐵條，核其所實行者
    僅係事後報復行為，並無正當防衛可言，自不得藉此主張阻
    卻傷害行為違法性。而扣案之鋼筋鐵條質地堅硬，持之鬥毆
    ，擊中他人要害有致人於死之可能，而被告為智慮健全之成
    年人對於在打鬥混亂過程中，林宏煜可能因被告以鋼筋鐵條
    攻擊頭、頸部等身體部位，而有被重擊致生死亡之結果，客
    觀上當有預見之可能性，則被告對於被害人死亡之結果，即
    不能不負其責任。
(六)、綜上，被告所辯顯係卸責而不足採，本件事證明確，被告前
    開犯行洵堪認定，應予依法論科。
三、論罪科刑部分：
(一)、核被告乙○○所為，係犯刑法第277條第2項前段之傷害致人
    於死罪。按刑法第62條所謂自首，祇以犯人在犯罪未發覺之
    前，向該管公務員申告犯罪事實，而受裁判為已足，並不以
    使用自首字樣為必要。又刑事訴訟採職權主義，不能期待被
    告自己證明其自己犯罪，因之，自首者於自首後，縱又為與
    自首時不相一致之陳述，甚至否認犯罪，仍不能動搖其自首
    效力（88年度臺上字第877號判決參照）。查本件係被告向
    警方報案，由臺北縣政府警察局蘆洲分局員警鍾旭輝據報到
    場處理，依該員警回報稱：「經前往現場係報案人乙○○稱
    男子林宏煜（記錄單誤載為林朝生）酒醉想要進入乙○○所
    看管之工地睡覺，報案人不肯讓林宏煜進入，兩人發生爭執
    ，林宏煜遭該工地保全乙○○持鐵棍毆傷送新光醫院治療中
    」等情，有臺北縣政府警察局勤務指揮中心受理各類案件記
    錄單（原審卷第70頁）附卷可稽，參諸前開說明，本件被告
    在犯罪未被有偵查犯罪職權之機關或公務員發覺前，於警方
    因其報案到場處理時在場，自承有傷害行為並接受裁判，自
    符合自首要件，然刑法第62條前段係規定得減輕其刑。玆審
    酌被告雖向警方報案，但被告於95年7月9日0時警察詢問時
    ，拒絕接受夜間詢問，於95年7月9日6時警察詢問時，竟稱
    被害人是在酒醉拉扯中站不穩跌倒後就昏迷不醒，更否認持
    凶器毆打被害人（偵卷第11頁），亦即否認犯行，一直到95
    年7 月10日之警詢程序，才改稱：「我今日要來自白」，但
    仍辯稱：「被害人持鋼筋毆打我，我搶下來不慎打到他身體
    」等語，亦即被告雖然報案，但否認犯行，態度不佳，依據
    民國94年2月2日修正刑法第62條之理由：【按自首之動機不
    一而足，有出於內心悔悟者，有由於情勢所迫者，亦有基於
    預期邀獲必減之寬典者。對於自首者，依現行規定一律必減
    其刑，不僅難於獲致公平，且有使犯人恃以犯罪之虞。在過
    失犯罪，行為人為獲減刑判決，急往自首，而坐令損害擴展
    之情形，亦偶有所見。必減主義，在實務上難以因應各種不
    同動機之自首案例。我國暫行新刑律第51條、舊刑法第38條
    第1項、日本現行刑法第42條均採得減主義，既可委由裁判
    者視具體情況決定減輕其刑與否，運用上較富彈性。真誠悔
    悟者可得減刑自新之機，而狡黠陰暴之徒亦無所遁飾，可符
    公平之旨，宜予採用。故於現行文字「減輕其刑」之上，增
    一「得」字】。實難認為被告之自首有減輕其刑之必要，是
    不予以減輕其刑。
(二)、原審予以論罪科刑固非無見，惟查：(一)、起訴書認為林宏煜
    95年7月8日23時40分許，進入工地，但卷附臺北縣政府警察
    局勤務指揮中心受理各類案件紀錄單記載被告報案之時間為
    95年7月8日23時26分許，是起訴書所記載之時間有錯誤，應
    予以更正，原審判決雖更正為95年7月8日23時25分許，但並
    未記載更正之依據。(二)、被告所為係傷害致死，原審判決誤
    為被告僅成立傷害罪。(三)、被告雖係自首，但不宜減輕其刑
    （理由前述），原審誤予以減輕其刑。(四)、被告否認犯行，
    辯解被害人之傷勢係他人所為，辯解稱自己冤枉，未賠償被
    害人家屬，原審判決卻誤為被告「犯後態度尚稱良好」，列
    入量刑審酌。以上原審判決容有未洽，是檢察官上訴意旨以
    被告所為涉有傷害致死犯行及原判決量刑過輕，指摘原判決
    不當，即有理由，則原判決既有可議，自應將原判決予以撤
    銷改判。
(三)、爰審酌被告雖係保全人員，然如驅趕被害人離開工地時，被
    害人不從與之爭執，原可報警處理，卻與酒後之被害人爭執
    口角（被害人送醫測得血中酒精濃度達284mg/dl，卷附新光
    醫院病歷摘要），進而肢體拉扯互毆，更持工地鋼筋鐵條將
    被害人毆打成前述傷勢且致被害人死亡，手段顯然過當且犯
    罪惡性甚大，其雖素行良好，然犯後於本院辯解僅僅丟鋼筋
    鐵條一次，甚至辯稱被害人之傷勢係別人所致，非其本人造
    成，否認犯罪行為，迄今未賠償被害人家屬等之犯後態度、
    其與被害人肢體拉扯所受之傷勢，其家庭狀況（配偶殘障手
    冊）等一切情狀，量處有期徒刑七年。被告犯罪時間為95年
    7 月8日，在96年4月24日以前，依據中華民國九十六年罪犯
    減刑條例第3條第1項第15款規定，刑法第277條第2項之罪宣
    告逾有期徒刑一年六月，不予以減刑，然依據同條例第6條
    ：「對於第3條所定不予減刑而未發覺之罪，於本條例施行
    前至施行之日起三個月內自首而受裁判者，依第2條第1項規
    定予以減刑」之規定，被告既係自首，即應依同條例第2條
    第1項第3款之規定，減其宣告刑有期徒刑柒年之二分之一，
    為有期徒刑年陸月。至扣案之鋼筋鐵條一支，雖為被告供
    犯罪所用之物，然非屬被告所有，業據被告供明在卷，自毋
    庸併予宣告沒收。
據上論斷，應依刑事訴訟法第369條第1項前段、第364條、第299
條第1項前段，刑法第277條第2項前段、第62條前段，中華民國
九十六年罪犯減刑條例第6條、第2條第1項第3款、第7條，判決
如主文。
本案經檢察官鄭富銘到庭執行職務。
中    華    民    國    97     年    1    月     8    日
                  刑事第十二庭  審判長法  官  蔡永昌
                                      法  官  陳榮和
                                      法  官  施俊堯
以上正本證明與原本無異。
如不服本判決，應於收受送達後十日內向本院提出上訴書狀，其
未敘述上訴之理由者並得於提起上訴後十日內向本院補提理由書
（均須按他造當事人之人數附繕本）。
                                      書記官  孫佩琳
中    華    民    國    97     年    1    月     8    日
附錄：本案論罪科刑法條全文
中華民國刑法第277條
傷害人之身體或健康者，處3年以下有期徒刑、拘役或1千元以下
罰金。
犯前項之罪因而致人於死者，處無期徒刑或7年以上有期徒刑；
致重傷者，處3年以上10年以下有期徒刑。


司法院資訊處製作；財團法人民間司法改革基金會備份。
